臺灣高等法院臺中分院刑事判決　　　　　民國九十一年度上重訴字第一八號
　　上　訴　人
　　即　被　告　甲○○
　　指定辯護人　本院公設辯護人　乙○○
右上訴人因殺人案件，不服臺灣臺中地方法院中華民國九十一年四月九日第一審判決
（民國九十年度重訴字第二九六八號，起訴案號：臺灣臺中地方法院檢察署民國九十
年度偵字第二○一三二、二一五○九號），提起上訴，本院判決如左：
    主  文
原判決撤銷。
甲○○殺人，累犯，處有期徒刑拾肆年，褫奪公權拾年。
    事  實
一、甲○○前於民國八十六年間犯妨害風化罪，經臺灣臺中地方法院判處有期徒刑四
    月確定，八十六年十一月六日執行完畢。其與涂各政同為居無定所之游民，平時
    均夜宿於臺中市○○區○○路與旱溪東路口之橋下水泥地，其因平日即與涂各政
    互有爭吵而心生不滿，於九十年十一月五日凌晨四、五時許飲酒後，又發生爭吵
    ，遭涂各政持酒瓶毆打，甚為氣憤，嗣涂各政不勝酒力，倒臥地上睡覺，甲○○
    見涂某熟睡，無法反抗，遂基於殺人之犯意，趁涂各政於前開地點躺臥熟睡之際
    ，隨手拾取附近之木棍一枝，朝涂各政之頭部、胸部、背部等部位猛擊，致涂各
    政受有頭部外傷，第二、三、四、五、六、七、九肋骨骨折，顱內出血、胸腹腔
    內出血死亡；而前開木棍則斷裂成二節及一小殘枝，並有前開木棒之碎屑散落涂
    各政陳屍處之周圍。甲○○行兇後將前開木棍放置於涂各政身旁，並旋至附近河
    邊清洗後即於案發現場附近睡覺。後於同日下午三時三十分許，經常不定時供應
    食物予彼二人之戊○○，攜帶水果至前開地點欲給二人食用時，發覺涂各政已氣
    絕身亡，旋打電話報警處理，而經警於當日下午四時許到達現場，甲○○在犯罪
    未被發覺前，向到場處理之警員丁○○表明其持木棍毆擊涂各政，並接受偵訊及
    裁判，經警在現場扣得前開木棍一枝（已斷裂成二節及一小殘枝）。
二、案經臺中市警察局第五分局報請臺灣臺中地方法院檢察署檢察官偵辦暨臺灣臺中
    地方法院檢察署檢察官偵查起訴。
    理  由
一、訊據被告甲○○供承於前開時地持木棍毆擊被害人涂各政，惟否認有殺人之犯行
    ，辯稱：其係遭被害人拿酒瓶毆打，始隨手拾取木棍反擊，反擊時並不知擊中被
    害人身體之那部位，並無殺人犯意云云。經查：被害人涂各政確遭被告持木棍毆
    打致顱內出血、胸腔內出血而死亡，業經臺灣臺中地方法院檢察署檢察官先後督
    同檢驗員及法醫師相驗解剖屬實，有勘驗筆錄、相片、相驗屍體證明書、驗斷書
    、剖（勘）驗筆錄、解剖紀錄、解剖相片等在卷可憑。雖被告稱其係遭被害人拿
    酒瓶毆打始拿木棍反擊云云。惟被告於警訊時供稱：「：：：我趁其（指被害人
    ）酒後睡覺時，到案發場所旁之空地，尋找兇器即木棍，並趁其不備，自其頭部
    用該木棍猛力敲擊：：：」、「：：：而行兇後，我有把死者拉起，但他沒有醒
    來：：：」等語（見九十年度相字第一五九五號卷第三頁反面、第四頁）；且參
    酌被告於警訊時並未遭強暴脅迫或以不正方法取供，業據其於原審訊問時供述在
    卷，核與證人即警員丁○○於原審訊問時證述情節相符（均見原審九十一年三月
    一日訊問筆錄）；另參酌被害人前開顱內出血並未流入小腦及腦幹，可知被害人
    腦部受傷出血後並未站立，故血液或血塊並無往下流之痕跡，亦可知被害人挨打
    時應是臥姿；且死者即被害人主要是頭部受重擊且為躺臥之姿勢而導致顱內出血
    死亡；又被害人左肺刺破胸腔出血與背部之重擊導致內傷性出血（後腹腔出血）
    ，因凝血塊較少，故較接近死亡時刻，是被害人頭部係先被攻擊，始再遭攻擊其
    胸部及背部等事實，並有前開解剖紀錄可憑，則被告於警訊時供稱係利用被害人
    酒後睡覺而以前開木棍往被害人頭部猛擊之供詞較為可採，依照前開說明，被告
    既係利用被害人睡覺之際而持木棍猛擊被害人致死，則被害人生前縱曾持酒瓶毆
    打被告，但當時被告並未持木棍反擊，而係事後被害人不勝酒力倒臥地上睡覺，
    被告乘其無法反抗，始持木棍攻擊，則其所辯其係遭被害人拿酒瓶毆打始拿木棍
    反擊，係正當防衛；且反擊時並不知擊中被告身體之那部位云云，顯不足取。又
    被告持以行兇之木棍業已斷裂成二節及一小殘枝，且材質堅硬，最大一節之尾端
    約半公尺多爆裂成數小殘枝，惟尚未斷裂等情，有該已斷裂之木棍扣案可稽，且
    有原審九十一年三月一日勘驗筆錄一份在卷可憑，而扣押物品清單載為木棍三支
    ，係屬誤載，並據證人即警員丁○○於原審訊問時證述明確（見原審卷五十七頁
    ）。另檢察官至現場勘驗時，前開木棍之碎屑散落被害人涂各政陳屍處之周圍，
    有勘驗筆錄附於相驗卷可參；且經法醫師解剖時，被害人全身鈍器物之外傷，裂
    傷部分尚可見木屑之殘留，再依其口唇之裂傷、左耳之裂傷、皮下嚴重出血、肋
    骨大量骨折觀之，亦可知該鈍器物為不規則之木製圓棒，且相當長，亦有前開解
    剖紀錄可憑，故被害人確遭被告持前開木棍重擊堪以認定。再由前開木棍斷裂、
    爆裂及碎屑散落被害人陳屍處周圍之情形以觀，被告當時下手之重，用力之猛，
    殆可想見；且若持前開質地堅硬之木棍向人體頭部等要害猛擊，足以致人於死，
    亦為一般人及被告所得預見；再參酌被告以前開木棍，朝被害人之頭部、胸部、
    背部等部位猛擊，致造成涂各政受有頭部外傷，第二、三、四、五、六、七、九
    肋骨骨折，顱內出血、胸腔內出血死亡等事實，業如前述；是由前述木棍斷裂、
    爆裂、碎屑散落之情形及被害人受傷部位、程度、裂傷口殘留木屑等情觀之，堪
    認被告下手加害被害人當時確有致被害人死亡之預見，應具有使被害人喪失生命
    之故意，殆無疑問。則被告所辯其無殺人犯意，僅係傷害之犯意云云，均不足採
    取。本件事證明確，被告犯行堪予認定。
二、核被告所為，係犯刑法第二百七十一條第一項之殺人罪。查被告先後以前開木棍
    猛擊毆打被害人頭部、胸部、背部等部位，其舉動雖有多次，惟係欲達殺人目的
  之繼續動作，且以單一殺人意思接續進行，只成立一罪。且查被告毆打被害人胸
    部、背部等部位，致被害人受有頭部外傷，第二、三、四、五、六、七、九肋骨
    骨折，顱內出血、胸腔內出血（依解剖紀錄所載另有後腹腔出血）等傷害，業如
    前述，則該傷害事實，當然吸收於殺人行為之內（最高法院二十三年上字第二七
    八三號判例參照），只成立殺人一罪。另查被告前因妨害風化案件，經臺灣臺中
    地方法院判處有期徒刑四月確定，於八十六年十一月六日執行完畢，有臺灣高等
    法院被告全國前案紀錄表及臺灣臺中地方法院檢察署刑案資料查註紀錄表各一份
    在卷可憑，其於前案有期徒刑執行完畢後，五年之內再犯本案有期徒刑以上之罪
    ，係屬累犯，因被告所犯之罪，其中死刑及無期徒刑部分，依法不得加重，故僅
    就有期徒刑部分加重之。又本案係與被告及涂各政均相識之證人戊○○於九十年
    十一月五日下午三時三十分許，攜帶水果前去臺中市○○路與旱溪東路口之橋下
    給被告及涂各政食用時，發現涂各政躺在橋下水泥地上流血，已經氣絕，遂打電
    話向警方報案，而於警員丁○○到場處理時，戊○○僅向警員說是他報案的，警
    員丁○○問戊○○情形如何發生，有無看到？戊○○說不知道等情，已分據證人
    戊○○及丁○○於本院結證供明（本院卷三十七、三十八頁），則警員丁○○到
    場時，尚不知被告為行兇之人，應可確定，而被告於警員丁○○到達後，有向警
    員表明是其拿木棍打涂各政，此除被告供明外，證人丁○○亦於原審證稱：「：
    ：：接到勤務中心通報：：：立刻趕往現場，看到死者躺在地上，頭破血流，已
    死亡多時，身體已經僵硬，當時被告也在現場圍觀，戊○○也在現場，跟我們說
    是他報案的，我們問戊○○到底有沒有看到是誰做的，被告當時自已講說是我打
    他的，然我就問他說你用什麼東西打他，被告就說用木棍打他，後來就先帶他回
    去調查：：：」等語（原審卷五十六頁），依丁○○所證述，在尚不知兇手為何
    人之際，被告已主動表明是其用木棍打涂各政而承認行兇，且前去警局接受調查
    ，則被告對於未發覺之犯罪，自為報告而受裁判，應已合於刑法第六十二條自首
    之規定，依法應減輕其刑，並先加後減之。至被告行為當時，有無心神喪失或精
    神耗弱情形？證人戊○○雖於本院陳稱：其到橋下現場，發現涂各政已死亡，當
    時被告正在橋面與橋墩間之空隙處吸食強力膠云云（本院卷三十七頁），但被告
    已否認有吸強力膠（原審卷十一頁），縱使真有吸食，惟被告吸食強力膠之行為
    ，係在其以木棍毆擊被害人死亡之後，難認其毆擊被害人，係因吸食強力膠而產
    生心神狀態異常之結果，且被告迄未陳明其有何精神方面之疾病，其於案發前雖
    曾飲酒，但案發後卻能至河邊清洗（警卷三頁），偵訊時仍陳述自己精神狀況還
    好，並供稱只是有點想睡而已（相驗卷四頁），足見被告雖曾飲酒，然並無心神
    喪失或精神耗弱之情形，併此敘明。原審雖予被告論科，但並未依自首規定減輕
    其刑，尚有未洽，是被告上訴意旨否認有殺人之故意，雖非可取，然原判決既有
    可議，仍應予撤銷改判，爰審酌被告犯罪之動機、犯罪之手段殘暴、生活狀況、
    智識程度、犯罪時所受之刺激、犯罪所生危害、犯後猶飾詞否認有殺人之犯意等
    一切情狀，量處如主文第二項所示之刑，並依其犯罪之性質認有褫奪公權之必要
    ，而依刑法第三十七條第二項宣告褫奪公權十年。末查扣案之木棍一枝，並非違
    禁物，雖為被告供犯罪所用之物，惟非屬其所有，業經被告供述在卷，故不予宣
    告沒收。
三、據上論斷，應依刑事訴訟法第三百六十九條第一項前段、第三百六十四條、第二
    百九十九條第一項前段，刑法第二百七十一條第一項、第四十七條、第六十二條
    前段、第三十七條第二項，判決如主文。
本案經檢察官丙○○到庭執行職務。
中      華      民      國　  九十一     年      七       月   三十一   日
                                   臺灣高等法院臺中分院刑事第二庭
                                   　　　審判長法  官  羅  禮  政
                                   　　　　　　法　官　蔡　聰　明
                                               法　官  陳  欣  安
右正本證明與原本無異。
如不服本判決應於收受送達後十日內向本院提出上訴書狀，其未敘述上訴之理由者並
得於提起上訴後十日內向本院補提理由書（均須按他造當事人之人數附繕本）。
                                               書記官  黃  禎  祥
中      華      民      國　  九十一     年      八       月     一     日
附錄：
刑法第二百七十一條第一項：
殺人者，處死刑，無期徒刑或十年以上有期徒刑。
                                                              　　　　　Ｆ
